ACORDAO-COMPLETO-2423595

ACÓRDÃO 12575/2020 ATA 41/2020 - PRIMEIRA CÂMARA

VISTOS, relatados e discutidos estes autos de processo de atos de concessão de pensão civil instituída por ex-servidor do Senado Federal.
ACORDAM os Ministros do Tribunal de Contas da União, reunidos em sessão da Primeira Câmara, diante das razões expostas pelo relator e com fundamento na Constituição Federal, art. 71, III e IX, e na Lei 8.443/1992, arts. 1º, V, e 39, II, em:
9.1. considerar ilegais e negar registro aos atos de concessão inicial e de alteração de pensão civil;
9.2. dispensar a devolução dos valores indevidamente recebidos de boa-fé pelas interessadas, nos termos do Enunciado 106 da Súmula de Jurisprudência deste Tribunal;
9.3. determinar ao órgão de origem que adote as seguintes providências, sob pena de responsabilidade solidária da autoridade administrativa omissa:
9.3.1. dê ciência do inteiro teor desta deliberação às interessadas no prazo de quinze dias e faça juntar aos autos o comprovante dessa notificação nos quinze dias subsequentes;
9.3.2. faça cessar os pagamentos decorrentes dos atos impugnados por esta Corte de Contas, adequando a parcela referente à incorporação de quintos de função comissionada exercida entre 8/4/1998 a 4/9/2001 à modulação estabelecida pelo Supremo Tribunal Federal no âmbito do RE 638.115/CE, comunicando ao Tribunal as providências adotadas, nos termos dos artigos 262, caput, do RI/TCU, e 8º, caput, da Resolução TCU 206/2007;
9.3.3. emita novo ato de concessão de pensão civil e submeta-o a registro deste Tribunal no prazo de trinta dias, após corrigidas as falhas que ensejaram a ilegalidade dos atos.

Ato de concessão de pensão civil.

Primeira Câmara

Senado Federal.

3. Interessados/Responsáveis:
3.1. Interessados: Maria de Fátima Debora dos Santos Melo (XXX.370.971-XX); Raissa Teixeira da Silva (XXX.154.671-XX).

13.1. Ministros presentes: Benjamin Zymler (na Presidência), Walton Alencar Rodrigues (Relator), Bruno Dantas e Vital do Rêgo.
13.2. Ministros-Substitutos presentes: Augusto Sherman Cavalcanti e Weder de Oliveira.

ACORDAO-COMPLETO-2453588

Acórdão de Relação 264/2021 - Primeira Câmara

Acórdão de Relação

WALTON ALENCAR RODRIGUES

Adoto, como relatório, instrução acolhida pela Secretaria de Fiscalização de Pessoal (Sefip) , vazada nos termos a seguir transcritos, com a qual anuiu o representante do Ministério Público junto ao TCU:
INTRODUÇÃO
1.	Trata-se de atos de concessão inicial e de alteração de pensão civil do instituidor Raimundo Rodrigues da Silva (CPF XXX.110.391-XX) , ex-servidor do Senado Federal.
2.	Os atos foram submetidos, para fim de registro, à apreciação do Tribunal de Contas da União (TCU) , de acordo com o art. 71, inciso III, da Constituição Federal. Os atos foram cadastrados e disponibilizados ao TCU por intermédio do Sistema e-Pessoal, na forma do art. 2º e 4º da Instrução Normativa TCU 78/2018.
3.	Ao benefício pensional instituído pelo Sr. Raimundo Rodrigues da Silva, falecido em 12/2/2012, habilitaram-se Maria de Fátima Débora dos Santos Melo (na condição de ex-esposa pensionada) e Raissa Teixeira da Silva (na condição de filha menor) . 
HISTÓRICO
4.	O ex-servidor Raimundo Rodrigues da Silva teve o ato de aposentadoria considerado prejudicado por perda de objeto, por meio do Acórdão 5904/2020-TCU-Primeira Câmara, Ministro-Relator Benjamin Zymler (peça 2) .
5.	Na ocasião, esta Corte de Contas determinou a autuação dos atos de pensão civil, para que fosse aferido, em particular, a legitimidade dos proventos que vêm sendo pagos aos respectivos beneficiários, notadamente a regularidade da vantagem relativa à opção e aos quintos.
EXAME TÉCNICO
6.	Atualmente, somente a ex-esposa pensionada recebe a pensão (peça 4) . A filha do instituidor foi excluída, pois atingiu a maioridade. Nos atos de pensão civil foi anexada a decisão judicial referente à pensão alimentícia. Assim, está regular a habilitação a Sra. Maria de Fátima Débora dos Santos Melo à pensão.
7.	O Controle Interno manifestou-se pela ilegalidade dos atos de concessão inicial e de alteração de pensão civil, pois na base de cálculo da pensão constou o pagamento de quintos incorporados após a data limite de 8/4/1998. 
8.	O ato de alteração trouxe o detalhamento das rubricas que constaram do último contracheque do instituidor, bem como o detalhamento das funções comissionadas (8/10 de FC-06, Coordenador de Seccional, e 2/10 de FC 06, Assistente Técnico) , que não haviam sido preenchidos no ato inicial de pensão civil. 
9.	Este Tribunal tem firme entendimento sobre a ilegalidade da incorporação de quintos, com fundamento no art. 62-A da Lei 8.112/1990, c/c os arts. 3º e 10º da Lei 8.911/1994 e art. 3º da Lei 9.624/1998, decorrente de exercício de função de direção, chefia ou assessoramento, de cargo de provimento em comissão ou de natureza especial após 1998, uma vez que esta Corte de Contas considera que a incorporação da vantagem somente é possível até a data de publicação da Lei 9.624/1998, ocorrida em 8/4/1998 (Acórdão 1972/2017-TCU-Plenário, da lavra do Ministro Bruno Dantas e 1939/2019-1ª Câmara, de autoria do Ministro Vital do Rego) .
10.	O Supremo Tribunal Federal (STF) , ao apreciar o Recurso Extraordinário (RE) 638.115/Ceará, que teve repercussão geral, deixou assente que as decisões judiciais ou atos emanados pelos poderes Executivo, Legislativo ou Judiciário que determinaram a incorporação de quintos/décimos no período compreendido entre a edição da Lei 9.624/1998 até a edição da Medida Provisória 2.225-45/2001 carecem de fundamento legal e, portanto, violam o princípio da legalidade previsto na Constituição Federal.
11.	Ressalta-se que, ao modular os efeitos da referida decisão, inicialmente, o STF, em sede de embargos de declaração julgados em 30/6/2017, havia entendido que o pagamento da referida parcela deveria ser cessado em qualquer hipótese, aplicando-se tal entendimento até mesmo para os servidores que obtiveram o direito à incorporação assegurado por decisão judicial transitada em julgado, sem a necessidade de ação rescisória.
12.	No entanto, em novo julgamento realizado em 18/12/2019, o STF acolheu parcialmente os embargos de declaração, com efeitos infringentes, para reconhecer indevida a cessação imediata do pagamento da parcela quando fundado em decisão judicial transitada em julgado. Já no caso daqueles que recebem os Quintos em virtude de decisões administrativas ou decisões judiciais sem trânsito em julgado, modulou os efeitos da decisão para manter o pagamento da parcela até a sua absorção integral por quaisquer reajustes futuros concedidos aos servidores.
13.	Tendo em vista que o referido decisum ainda não transitou em julgado, este Tribunal tem considerado ilegal o pagamento da referida parcela e determinado às Unidades Jurisdicionadas que adotem as medidas necessárias à regularização dos pagamentos indevidos de acordo com a modulação dos efeitos realizada pelo STF nos autos do RE 638.115/CE, a exemplo dos Acórdão 659/2020-TCU-Primeira Câmara, relatado pelo Ministro Walton Alencar Rodrigues, e 622/2020-TCU- 2ª Câmara, relatado pelo Ministro Aroldo Cedraz.
14.	Desta forma, o valor da pensão civil está ilegal, haja vista que foi carreado para a base de cálculo do benefício pensional a incorporação de parcela de quintos que tiveram amparo em funções comissionadas exercidas após a vigência da Lei 9.624/1998. Assim, os atos deverão ser apreciados pela ilegalidade.
15.	Ressalta-se que os atos de pensão civil em exame deram entrada no TCU em 20/2/2018, ou seja, há menos de cinco anos, não sendo aplicável, portanto, o procedimento de contraditório e ampla defesa determinado pelo Acórdão 587/2011-TCU-Plenário, Ministro-Relator Valmir Campelo.
CONCLUSÃO
16.	Em razão do exposto e tendo em vista as análises realizadas nos atos de concessão inicial e de alteração de pensão civil do instituidor Raimundo Rodrigues da Silva, esta Unidade Técnica considera que os atos devem ser apreciados pela ilegalidade, em razão da incorporação de quintos após a data limite de 8/4/1998, contrariando jurisprudência desta Corte de Contas e do Supremo Tribunal Federal.
17.	Registre-se que a análise deste processo levou em conta os dispositivos da Resolução TCU 315/2020.
PROPOSTA DE ENCAMINHAMENTO
18.	Ante o exposto, conforme o preceituado no artigo 71, inciso III, da Constituição Federal de 1.988; c/c os artigos. 1º, inciso V, e 39, inciso II, da Lei nº 8.443/1992, c/c os artigos 1º, inciso VIII, 260, §§ 1º e 2º, do Regimento Interno/TCU, e tomando por base as informações prestadas pelo órgão de controle interno e as verificações feitas pela unidade técnica, na forma prevista no artigo 260, caput, do referido Regimento, propõe-se: 
a) considerar ilegais e negar o registro dos atos de concessão inicial e de alteração de pensão civil do instituidor Raimundo Rodrigues da Silva (CPF XXX.110.391-XX) , em favor de Maria de Fátima Débora dos Santos Melo (CPF XXX.370.971-XX) e Raissa Teixeira da Silva (CPF XXX.154.671-XX) ;
b) dispensar o ressarcimento das quantias indevidamente recebidas de boa-fé, nos termos da Súmula TCU n. 106;
c) determinar ao Senado Federal, com fundamento no inciso I do art. 4º da Resolução TCU 315/2020, que adote medidas para:
c.1) no prazo de quinze dias, fazer cessar os pagamentos decorrentes dos atos impugnados por esta Corte de Contas, sob pena de responsabilidade solidária da autoridade administrativa omissa, adequando a parcela referente à incorporação de quintos conforme modulado pelo STF no âmbito do RE 638.115, comunicando ao Tribunal as providências adotadas, nos termos dos arts. 262, caput, do RI/TCU, e 8º, caput, da Resolução TCU 206/2007;
         c.2) no prazo de trinta dias, emita novo ato, livre da irregularidade apontada, e o submeta ao TCU pelo Sistema e-Pessoal, nos termos dos arts. 262, § 2º, do Regimento Interno desta Corte e 19, § 3º, da Instrução Normativa TCU 78/2008;
c.3) dê ciência, no prazo de 15 (quinze) dias, do inteiro teor desta deliberação à interessada, alertando-a de que o efeito suspensivo proveniente da interposição de eventuais recursos junto ao TCU não a exime da devolução dos valores percebidos indevidamente após a respectiva notificação, caso esses não sejam providos; e
c.4) encaminhar ao Tribunal, no prazo de 30 (trinta) dias contados da ciência da decisão, documento apto a comprovar que a interessada tomou conhecimento do acórdão.

não há

Procurador Marinus Eduardo De Vries Marsico.

PENSÃO CIVIL. INCORPORAÇÃO INDEVIDA DE QUINTOS DE FUNÇÃO COMISSIONADA EXERCIDA APÓS O ADVENTO DA LEI 9.624/1998. NECESSÁRIA ADEQUAÇÃO À DECISÃO DO STF, NO RE 638115/CE. ILEGALIDADE E NEGATIVA DE REGISTRO. DETERMINAÇÕES. CIÊNCIA.

PENSÃO CIVIL (PCIV)

Secretaria de Fiscalização de Pessoal (SEFIP).

Trata-se de atos de concessão inicial e de alteração de pensão civil instituída por Raimundo Rodrigues da Silva, ex-servidor do Senado Federal, em favor de Maria de Fátima Débora do Santos, na condição de ex-esposa pensionada judicialmente, e de Raissa Teixeira da Silva, na condição de filha.
Acolho, na íntegra, os pareceres da Secretaria de Fiscalização de Pessoal (Sefip) e do Ministério Público junto ao TCU, os quais adoto como razões de decidir.
O ato de aposentadoria do ex-servidor Raimundo Rodrigues da Silva foi considerado prejudicado por perda de objeto, ante o exaurimento dos efeitos financeiros ocorridos com o seu falecimento, conforme Acórdão 5904/2020-TCU-Primeira Câmara, relator E. Ministro Benjamin Zymler (peça 2) . Na mesma oportunidade, o Tribunal ordenou a autuação dos atos de pensão civil para exame da legalidade dos proventos pagos aos beneficiários.
Atualmente, somente a ex-esposa Maria de Fátima Débora dos Santos percebe a pensão, pois a filha do instituidor, Raissa Teixeira da Silva, já atingiu a maioridade, exaurindo os efeitos financeiros da sua cota parte do benefício previdenciário.
Os atos inicial e de alteração de pensão civil em exame, com vigência em 12/2/2012 e 29/3/2012, ostentam pagamento de parcela referente à incorporação de quintos, cuja concessão utilizou tempo de função comissionada exercida após o advento da Lei 9.624/1998, o que contrariava, em uníssono, a pacífica Jurisprudência do Supremo Tribunal Federal e desta Corte de Contas.
De fato, desde a sessão ordinária de 19/3/2015, nos autos do RE 638115/CE, em tema de repercussão geral (395) , o STF considerava que ofendia "o princípio da legalidade a decisão que concede a incorporação de quintos pelo exercício de função comissionada no período de 8/4/1998 até 4/9/2001, cessada a ultratividade das incorporações em qualquer hipótese". 
Na ocasião, o STF, modulando os efeitos da referida decisão, desobrigou a devolução dos valores recebidos de boa-fé pelos servidores até a data do referido julgado.
Ocorre que, na sessão ordinária de 18/12/2019 (Rel. E. Ministro Gilmar Mendes, Plenário, DJE nº 19, Ata 32) , em embargos de declaração opostos por representantes de servidores dos três poderes, o mesmo STF revisitou a matéria e, embora tenha reafirmado a ilegalidade dos pagamentos de quintos ora analisados, optou por determinar a continuidade dos que tenham por fundamento decisão judicial transitada em julgado, e modulou, mais uma vez, os efeitos da decisão embargada, para manter, até a sua integral absorção por reajustes futuros, o pagamento dos que continuavam recebendo o benefício, seja por força de decisão administrativa, seja de decisão judicial, mesmo sem trânsito em julgado.
A deliberação foi mantida pela Suprema Corte, ao apreciar novos embargos de declaração, na Sessão Plenária Virtual de 19 a 26 de junho de 2020 (DJE nº 206, Ata 134, de 18/8/2020) .
Desta forma, a recente decisão da Suprema Corte, ainda que não vincule o julgamento dos atos de pessoal a cargo do controle externo, altera, de forma decisiva e radical, com repercussão geral, todo o entendimento deste Tribunal em relação à ilegalidade do pagamento dos quintos e às naturais consequências que se deviam extrair do ato irregular, autorizando a continuidade do pagamento, mesmo em face de sua reconhecida ilegalidade.
Em síntese, sem embargo de permitir a continuidade da despesa pública ilegal, a partir de decisão em que o próprio STF a considera ilegal, no contexto de ostensiva ação dos órgãos de classe, representativos dos servidores beneficiados, permanecem os pagamentos decorrentes de quintos adquiridos nos anos de 1998 a 2011.
Assim sendo, com ressalvas da minha posição pessoal, anuo à proposta da unidade, no sentido de determinar ao órgão de origem a adequação da parcela referente à incorporação de quintos de função exercida após 8/4/1998, conforme modulado pelo STF no âmbito do RE 638.115/CE, comunicando ao Tribunal as providências adotadas, nos termos dos artigos 262, caput, do RI/TCU, e 8º, caput, da Resolução TCU 206/2007.
Registro, por fim, que os atos em exame deram entrada neste Tribunal em 20/2/2018. 
Ante o exposto, julgo ilegais os atos de concessão, negando-lhes registro.
Voto, pois, por que o Tribunal acolha a minuta de acórdão que submeto à deliberação deste Colegiado.
TCU, Sala das Sessões Ministro Luciano Brandão Alves de Souza, em 17 de novembro de 2020.
WALTON ALENCAR RODRIGUES 
Relator